臺灣臺北地方法院刑事判決　　　　　　　 95年度易字第335號
公　訴　人　臺灣臺北地方法院檢察署檢察官
被　　　告　丙○○
選任辯護人　楊岱樺律師
上列被告因業務侵占案件，經檢察官提起公訴（九十三年度偵字
第二一二一六號），本院判決如下：
    主  文
丙○○連續意圖為自己不法之所有，而侵占對於業務上所持有之
物，處有期徒刑壹年。
    事  實
一、丙○○為珠寶買賣仲介商，前於臺北市大安區○○○路○段
    二二五號七樓之九設立工作室，平日以經營珠寶買賣仲介為
    業，係從事業務之人。於民國九十二年間因營運不善，急需
    現款週轉，竟基於意圖為自己不法所有之概括犯意，自同年
    十月間起至九十三年一月間止，連續將戊○○、甲○○及乙○○分別交付其保管持有、委託其代為銷售如附表編號一至
    十所示之珠寶，加以侵占入己後，陸續持往臺北市○○區○○路二七巷一七號，向丁○○調借現款，而將該等珠寶出質
    予丁○○，作為借款之擔保。嗣戊○○於九十三年一月間獲
    悉上情後，旋與丙○○及丁○○協調取回其珠寶事宜，經丁○○告以如欲取回，需以現款清償丙○○之全部欠款，而將
    丙○○所質押如附表所示之珠寶全數贖回，不得僅取回其個
    人部分，戊○○因恐其所有之珠寶遭丁○○處分，損及其權
    益，不得已乃於同年月二十七日代丙○○清償積欠丁○○之
    全部欠款新臺幣（下同）二千一百六十三萬元，而自丁○○
    處贖回如附表所示之珠寶後，旋與丙○○簽立契約書，約定
    丙○○應於同年二月十日清償積欠戊○○之借款債務合計三
    千八百零七萬六千元（其中包括前述戊○○代償之二千一百
    六十三萬元部分），並提供附表編號七至二十六所示之珠寶
    ，設定質權予戊○○，暨簽發到期日為同年二月十日、面額
    三千八百零七萬六千元之本票一紙，交與戊○○收執，作為
    債務之擔保。嗣甲○○及乙○○獲悉上情後，分別以附表編
    號七至十所示之款項，向戊○○贖回渠等之珠寶；至戊○○
    所執有之上開本票，屆期則未獲兌現，戊○○亦追索無著。
二、案經戊○○訴由臺灣臺北地方法院檢察署檢察官偵查起訴。
    理  由
一、訊據被告丙○○固不否認其係珠寶買賣仲介商，有將其所持
    有如附表編號一至十所示之珠寶，交付丁○○等事實，亦坦
    承告訴人有代為清償積欠丁○○之全部欠款二千一百六十三
    萬元，而自丁○○處贖回如附表所示之珠寶後，與告訴人簽
    立契約書，提供附表編號七至二十六所示之珠寶，設定質權
    予告訴人，暨簽發本票交與告訴人，作為債務之擔保等情，
    惟矢口否認有何業務侵占犯行，辯稱：附表編號一至十所示
    之珠寶，係伊分別向告訴人、甲○○及乙○○所買斷，均屬
    伊所有，僅因伊所簽發用以支付價款之支票退票，渠等始改
    稱係寄賣。又伊雖曾以伊所有之翡翠及鑽石等珠寶向丁○○
    質押借款，然附表編號一至十所示之珠寶，均係交由丁○○
    寄賣，並非作為質押，僅因伊向丁○○借款所簽發之還款支
    票退票，丁○○即逕以該等珠寶充作原有債務之質押而拒絕
    返還，致告訴人誤解伊有侵占行為云云。經查：
  (一)被告為珠寶買賣仲介商，前於臺北市大安區○○○路○段二
    二五號七樓之九設立工作室，平日以經營珠寶買賣仲介為業
    。於九十二年間因營運不善，急需現款週轉，而自同年十月
    間起至九十三年一月間止，連續將附表編號一至十所示之珠
    寶，持往臺北市○○區○○路二七巷一七號，向丁○○調借
    現款，而將該等珠寶出質予丁○○，作為借款之擔保等情，
    業據證人丁○○於本院審理時證稱：每次在下午兩點多到三
    點多，被告很急著借錢，伊表示要拿東西質押，伊才願意借
    錢，被告就陸續以上開珠寶向伊借款，該等珠寶係借款之質
    押，當時被告表示，如有人欲購買珠寶，伊可出售，得款先
    還給伊，但價格必須先詢問被告等語明確（見本院卷第二二
    四至二二五頁），被告亦自承：伊後來要借錢時，丁○○表
    示要珠寶，才肯再借給伊，伊才拿珠寶給丁○○；伊當時珠
    寶進貨太多，賣不出去，週轉較為困難等語（見本院卷第二
    七四、二七五頁），且不否認有將附表編號一至十所示之珠
    寶交付丁○○之事實。而該等珠寶，實係告訴人、甲○○及
    乙○○分別交付被告，委託被告代為銷售者，此亦有告訴人
    之指述、證人甲○○及乙○○之證述在卷可憑（見九十三年
    度偵字第二一二一六號卷第三一頁、本院卷第二二六頁反面
    、第二二八頁）。
  (二)嗣告訴人於九十三年一月間獲悉其珠寶在丁○○處，遂與被
    告及丁○○協調取回事宜，經丁○○告以如欲取回，需以現
    款清償被告之全部欠款，而將被告所質押如附表所示之珠寶
    全數贖回，不得僅取回其個人部分，告訴人因恐其所有之珠
    寶遭丁○○處分，損及其權益，遂於同年月二十七日代被告
    清償積欠丁○○之全部欠款二千一百六十三萬元，而自丁○○處贖回如附表所示之珠寶等情，除據告訴人指述明確外，
    並有卷附證人丁○○及鄭順吉之證述足參（見九十三年度偵
    字第二一二一六號卷第七六至七七頁、第一二二頁）。而告
    訴人贖回該等珠寶後，旋與被告簽立契約書，約定被告應於
    同年二月十日清償積欠告訴人之借款債務合計三千八百零七
    萬六千元（其中包括前述告訴人代償之二千一百六十三萬元
    部分），並提供附表編號七至二十六所示之珠寶，設定質權
    予告訴人，暨簽發到期日為同年二月十日、面額三千八百零
    七萬六千元之本票一紙，交與告訴人收執，作為債務之擔保
    等情，亦有告訴人之指述及契約書、本票在卷可稽（見九十
    三年度偵字第二一二一六號卷第四七至五一頁），並為被告
    所不否認。嗣甲○○及乙○○獲悉上情後，分別以附表編號
    七至十所示之款項，向告訴人贖回渠等所有之該部分珠寶，
    此亦據告訴人指述及證人甲○○、乙○○證述無訛（見本院
    卷第第二二七、二二八頁）。
  (三)按設定擔保物權原為所有權人之處分行為，不屬於持有人之
    權限，如以業務上所持有之他人之物，擅自向第三人質押借
    款以供己用，其性質即係設定權利質權，屬於持有人處分持
    有他人所有物之行為，亦即變更持有為不法所有之意，與業
    務侵占罪之構成要件相符（最高法院六十三年度臺上字第三
    ０九一號判例意旨參照）。被告身為珠寶買賣仲介商，而附
    表編號一至十所示之珠寶，既分係告訴人、甲○○及乙○○
    交付被告代售，即屬被告業務上所持有之物，被告對於該等
    珠寶，不依約處理銷售事宜，而私自以之向丁○○質押借款
    以供己用，揆諸前揭說明，自堪認其主觀上有就業務上持有
    之該等珠寶，變更持有為不法所有之意思至明。
  (四)被告於本院九十六年六月十二日審理時雖辯稱：附表編號一
    至十所示之珠寶，係伊向告訴人、甲○○及乙○○所買斷，
    均屬伊所有，僅因伊所簽發用以支付價款之支票退票，渠等
    始改稱係寄賣云云，惟查：
  1.關於附表編號一至六所示告訴人之珠寶部分：
    被告於偵查中及本院九十五年五月一日、九月十一日訊問暨
    九十六年五月二日審理時均供稱：此部分珠寶係告訴人所寄
    賣等語（見九十三年度偵字第二一二一六號卷第一００頁、
    本院卷第三三頁、第七二頁反面、第二二三頁反面）；且依
    卷附被告所書寫其交付丁○○之珠寶清單以觀（見九十三年
    度偵字第二一二一六號卷第八五頁），其中右方所列之各項
    珠寶註明「自」字者，均屬被告「自己」所有，此為被告所
    不否認，而左方記載之「紅寶套鍊」、「黃鑽墜子28克」、
    「黃鑽戒子15克」、「5.07ct」等珠寶（即附表編號一至四
    所示），則未註明「自」字，顯見附表編號一至六所示之珠
    寶，應非被告所有；被告又不能提出其向告訴人購買此部分
    珠寶之證明，其於本院九十六年六月十二日審理時翻異前詞
    ，改稱係伊所買斷，並非告訴人寄賣云云，殊不足採。
  2.關於附表編號七所示甲○○之珠寶部分：
    查卷附上開珠寶清單左下方所記載之「方鑽5.03」（即附表
    編號七所示），未據被告特別註記「自」字（見九十三年度
    偵字第二一二一六號卷第八五頁），已難認屬被告所有；且
    被告另於其上記載「票開出」等文字（見九十三年度偵字第
    二一二一六號卷第八五頁），核與證人甲○○所證：伊將此
    鑽交由被告拿給客人看，由被告幫伊拿去賣，後來被告說客
    人已拿走，至於賣得之價格如何，依行內規矩，被告不會告
    知伊，被告在一個月後有拿支票給伊，但第一張即跳票等語
    大致相符（見本院卷第二二六頁反面），益證此部分珠寶確
    係甲○○委託被告代為銷售，而非出賣與被告。至被告雖辯
    稱：曾開立發票日為九十二年十二月十五日、十七日、十九
    日、面額各為九十五萬元之支票三紙，支付向甲○○購買珠
    寶之款項，其中二紙已兌現，另一紙雖未兌現，然伊已與甲○○處理完畢，另開立發票日為九十三年一月八日、面額六
    十三萬七千元之支票，由甲○○兌領乙節，然據證人甲○○
    於本院審理時證稱：上開票據，係被告之前幫伊賣其他珠寶
    所往來之票據，與本案無關等語（見本院卷第二二七頁正、
    反面），被告又不能證明其確有向甲○○購買此部分珠寶之
    事實，所辯珠寶係伊買斷，並非甲○○寄賣云云，亦不足採
    。
  3.關於附表編號八至十所示乙○○之珠寶部分：
    被告於偵查中供稱：編號九所示之黃鑽，係乙○○寄賣等語
    （見九十三年度偵字第二一二一六號卷第一００頁）；且卷
    附上開珠寶清單下方所記載之「方鑽5克」、「Fance8.88」
    、「貓眼戒子24克」等珠寶（即附表編號八至十所示），均
    註記「林」、而非「自」（即被告自己所有）之字樣（見九
    十三年度偵字第二一二一六號卷第八五頁），益徵此部分珠
    寶應係被告受乙○○委託代為銷售而持有，並非向乙○○所
    購得。被告雖另辯稱：曾分別開立九十二年底及九十三年初
    之支票支付向乙○○購買珠寶之款項乙節，惟據證人乙○○
    於本院審理時證稱：因伊與被告做生意很久，此部分支票是
    另外的，與本案無關等語（見本院卷第二二八頁正、反面）
    ，被告又不能證明其確有向乙○○購買此部分珠寶之事實，
    其於本院審理時翻異前詞，改稱係伊所買斷，並非寄賣云云
    ，要難遽採。
  (五)被告復辯稱：伊係以自己之珠寶質押向丁○○借款，附表編
    號一至十所示之珠寶，則係交由丁○○寄賣，並非作為質押
    ，僅因伊所簽發之還款支票退票，丁○○即逕以該等珠寶充
    作原有債務之質押而拒絕返還云云，然查證人丁○○明確證
    稱附表編號一至十所示之珠寶，均係被告向其借款所提供之
    質押品，而由告訴人贖回乙節（見九十三年度偵字第二一二
    一六號卷第八二至八三頁、本院卷第二二四至二二五頁），
    核與告訴人指述情節相符，且證人甲○○證稱：「在我們這
    一行，誰是最大的受害者，通常他會去把貨全部贖回來，因
    為債務人會把貨全部拿去押，由最大受害者去把全部的貨贖
    回來……」等語（見本院卷第二二七頁），證人乙○○亦證
    述：因被告表示有客人要看珠寶，伊才將附表編號八至十一
    所示之珠寶交給被告，被告幫伊賣了一個月左右，僅賣掉黃
    鑽一顆（即附表編號十一所示），其餘並未售出，伊事後有
    向被告追討未賣出部分，但被告開給伊的票跳票，伊馬上去
    找被告，被告又拿另一張票給伊，仍然退票，伊詢問被告發
    生何事，趕快處理，被告表示這批貨已押給別人借錢，伊欲
    拿錢贖貨，被告遂介紹伊認識告訴人等語（見本院卷第二二
    八頁），益證被告確係以附表編號一至十所示告訴人、甲○○及乙○○之珠寶向丁○○質押借款。所辯此部分珠寶係交
    由丁○○寄賣，並非質押云云，亦不足採。
  (六)至被告所辯：伊事後已與告訴人處理珠寶完畢，並設法償還
    告訴人、乙○○及甲○○乙節，惟按侵占罪係即成犯，故侵
    占行為一經完畢，罪即成立，縱於事後將侵占之款全數吐出
    ，或已自認賠償，亦不能解除犯罪之責任（最高法院三十年
    度上字第二九０二號判例意旨參照）。查附表編號一至十所
    示之珠寶，既分係告訴人、甲○○及乙○○交付被告代售，
    被告對於該等業務上持有之珠寶，不依約處理銷售事宜，竟
    據為己有，私自以之向丁○○質押借款以供己用，其業務侵
    占罪即已成立，自不因其嗣後處理償債事宜，而影響該罪之
    構成。被告此部分所辯，亦不足據為有利於己之認定。
  (七)綜上所述，本件事證明確，被告侵占對於業務上所持有之附
    表編號一至十所示之珠寶犯行洵堪認定，應予依法論科。
二、論罪科刑：
  (一)關於新、舊法之適用：
  1.查被告行為後，刑法業於九十四年二月二日修正公布，九十
    五年七月一日起施行。按行為後法律有變更者，適用行為時
    之法律，但行為後之法律有利於行為人者，適用最有利於行
    為人之法律，刑法第二條第一項定有明文。茲本條係規範行
    為後法律變更所生新舊法律比較適用之準據法，本身尚無新
    舊法比較之問題，於新法施行後，應一律適用新法第二條第
    一項之規定，為「從舊從輕」之比較。而本次法律變更，比
    較時應就罪刑有關之共犯、未遂犯、想像競合犯、牽連犯、
    連續犯、結合犯，以及累犯加重、自首減輕暨其他法定加減
    原因（如身分加減）與加減例等一切情形，綜其全部罪刑之
    結果而為比較（最高法院九十五年五月二十三日九十五年度
    第八次刑事庭會議決議參照）如下：
  (1)刑法第三百三十六條第二項業務侵占罪之規定，於本次刑法
    修正時雖未併予修正，而無新舊法比較之問題，惟其法定刑
    除有期徒刑及拘役外，尚有罰金刑，而關於罰金刑部分，刑
    法第三十三條第五款既已修正，自有修正前後刑法第三十三
    條第五款比較適用之問題（臺灣高等法院暨所屬法院九十五
    年十二月十三日法律座談會刑事類提案研討結果參照）。茲
    修正後之刑法第三十三條第五款已將罰金刑之最低額由銀元
    一元即新臺幣三元，提高為新臺幣一千元，比較新、舊法結
    果，自以被告行為時即修正前之刑法第三十三條第五款規定
    較有利於被告。
  (2)刑法第五十六條連續犯之規定業經刪除，被告之數犯罪行為
    ，於新法施行後，應予分論併罰。此刪除雖非犯罪構成要件
    之變更，但顯已影響行為人刑罰之法律效果，自屬法律有變
    更，依刑法第二條第一項規定，比較新、舊法結果，仍應適
    用較有利於被告之行為時法律即舊法論以連續犯。
  (3)綜上法律修正前、後之比較，揆諸前揭最高法院決議及刑法
    第二條第一項所定之「從舊從輕」原則，適用修正前之法律
    ，對被告較為有利，自應適用修正前之刑法相關規定。
  2.再按刑法第二條第一項規定，係規範行為後「法律變更」所
    生新舊法比較適用之準據法。故如新舊法處罰之輕重相同，
    即無比較適用之問題，非此條所指之法律有變更，即無本條
    之適用，應依一般法律適用原則，適用裁判時法。其為純文
    字修正者，更應同此（最高法院九十五年十一月七日第二十
    一次刑事庭會議決議參照）。而被告行為後，刑法施行法業
    於九十五年六月十四日增訂公布第一條之一，其中第一項規
    定：「中華民國九十四年一月七日刑法修正施行後，刑法分
    則編所定罰金之貨幣單位為新臺幣」，第二項前段明定：「
    九十四年一月七日刑法修正時，刑法分則編未修正之條文定
    有罰金者，自九十四年一月七日刑法修正施行後，就其所定
    數額提高為三十倍」，惟依被告行為時之法律即罰金罰鍰提
    高標準條例第一條前段，業將刑法分則各罪法定刑所定罰金
    數額提高十倍，再由銀元換算為新臺幣之結果，刑法第三百
    三十六條第二項法定刑所定罰金最高數額，與修正後之法律
    規定仍屬一致，並無不同，對被告而言尚無有利或不利之情
    形，揆諸前揭說明，自不生新舊法比較之問題，應依一般法
    律適用原則，適用裁判時法即刑法施行法第一條之一第一項
    、第二項前段之規定，而不再適用罰金罰鍰提高標準條例第
    一條前段（臺灣高等法院暨所屬法院九十五年十二月十三日
    九十五年法律座談會刑事類提案第十六號研討結果參照），
    併此敘明。
  (二)核被告所為，係犯刑法第三百三十六條第二項之業務侵占罪
    。其先後多次業務侵占犯行，時間緊接，所犯係構成要件相
    同之罪名，顯係基於概括犯意為之，依修正前刑法第五十六
    條連續犯之規定，以一罪論，並加重其刑。爰審酌被告年事
    已高，雖無前科，素行良好（見本院卷第六至七頁之臺灣高
    等法院被告前案紀錄表），然竟利用受寄代銷珠寶之便，侵
    吞鉅額珠寶，向他人質押借款，且犯後迄未全數賠償完畢，
    猶飾詞卸責，否認犯行等一切情狀，量處如主文所示之刑。
據上論斷，應依刑事訴訟法第二百九十九條第一項前段，刑法第
二條第一項前段、第三百三十六條第二項、修正前刑法第五十六
條，刑法施行法第一條之一第一項、第二項前段，判決如主文。
本案經檢察官江貞諭到庭執行職務
中　　華　　民　　國　　96　　年　　7 　　月　　6 　　日
　　　　　　　　　刑事第八庭審判長法　官　 陳德民
                                  法  官   唐于智
                                  法  官   陳芃宇
以上正本證明與原本無異。
如不服本判決，應於判決送達後十日內，向本院提出上訴狀。
　　　　　　　　　　　　　        書記官　徐鶯尹
中　　華　　民　　國　　96　　年　　7 　　月　　12　　日
附表：
┌───┬─────┬───┬─────┬──────────┐
│ 編號 │  品  名  │ 數量 │  所有人  │       備  註       │
│      │          │      │          │  （單位：新臺幣）  │
├───┼─────┼───┼─────┼──────────┤
│  一  │紅寶石套鍊│ 一套 │  戊○○  │                    │
├───┼─────┼───┼─────┼──────────┤
│  二  │二十八克拉│ 一只 │  戊○○  │                    │
│      │黃鑽墜飾  │      │          │                    │
├───┼─────┼───┼─────┼──────────┤
│  三  │十五克拉黃│ 一只 │  戊○○  │                    │
│      │鑽戒指    │      │          │                    │
├───┼─────┼───┼─────┼──────────┤
│  四  │五點０七克│ 一顆 │  戊○○  │                    │
│      │拉鑽石    │      │          │                    │
├───┼─────┼───┼─────┼──────────┤
│  五  │K金鍊     │ 一條 │  戊○○  │                    │
├───┼─────┼───┼─────┼──────────┤
│  六  │十六克拉貓│ 一對 │  戊○○  │                    │
│      │眼耳環    │      │          │                    │
├───┼─────┼───┼─────┼──────────┤
│  七  │五點０三克│ 一顆 │  甲○○  │甲○○以一百一十二萬│
│      │拉方鑽    │      │          │元向戊○○贖回      │
├───┼─────┼───┼─────┼──────────┤
│  八  │二十四克拉│ 一只 │  乙○○  │乙○○以八十萬元向廖│
│      │貓眼戒指  │      │          │立仁贖回            │
├───┼─────┼───┼─────┼──────────┤
│  九  │八點八八克│ 一顆 │  乙○○  │(1)乙○○以一百八十萬│
│      │拉黃鑽    │      │          │  元（尚欠三十三萬元│
├───┼─────┼───┼─────┤  未付）向戊○○贖回│
│  十  │五克拉方鑽│ 一顆 │  乙○○  │  此三項珠寶        │
├───┼─────┼───┼─────┤(2)編號十一係被告開立│
│ 十一 │十二點三三│ 一顆 │  乙○○  │  支票（嗣後退票）向│
│      │克拉黃鑽  │      │          │  乙○○購買，並非被│
│      │          │      │          │  告所侵占          │
├───┼─────┼───┼─────┼──────────┤
│ 十二 │五克拉粉紅│ 一顆 │          │                    │
│      │鑽        │      │          │                    │
├───┼─────┼───┼─────┼──────────┤
│ 十三 │玉珠項鍊  │ 一條 │          │                    │
│      │          │      │          │                    │
├───┼─────┼───┼─────┼──────────┤
│ 十四 │二十九克拉│ 一只 │          │                    │
│      │藍寶石    │      │          │                    │
├───┼─────┼───┼─────┼──────────┤
│ 十五 │馬眼形鑽石│ 一對 │          │                    │
│      │耳環      │      │          │                    │
├───┼─────┼───┼─────┼──────────┤
│ 十六 │二點０六克│ 一顆 │          │                    │
│      │拉圓鑽    │      │          │                    │
├───┼─────┼───┼─────┼──────────┤
│ 十七 │玉戒指、耳│ 一套 │          │                    │
│      │環        │      │          │                    │
├───┼─────┼───┼─────┼──────────┤
│ 十八 │玉耳環    │ 一對 │          │                    │
├───┼─────┼───┼─────┼──────────┤
│ 十九 │玉戒指    │ 一只 │          │                    │
├───┼─────┼───┼─────┼──────────┤
│ 二十 │圓鑽項鍊  │ 一條 │          │                    │
├───┼─────┼───┼─────┼──────────┤
│二十一│水滴形鑽石│ 一對 │          │                    │
│      │耳環      │      │          │                    │
├───┼─────┼───┼─────┼──────────┤
│二十二│六點三九克│ 一顆 │          │                    │
│      │拉黃鑽    │      │          │                    │
├───┼─────┼───┼─────┼──────────┤
│二十三│玉手鍊    │ 一條 │          │                    │
├───┼─────┼───┼─────┼──────────┤
│二十四│尖鑽戒指  │ 一只 │          │                    │
├───┼─────┼───┼─────┼──────────┤
│二十五│四十二克拉│ 一條 │          │                    │
│      │鑽石套鍊  │      │          │                    │
├───┼─────┼───┼─────┼──────────┤
│二十六│玉戒指（粉│ 一只 │          │                    │
│      │紅台）    │      │          │                    │
└───┴─────┴───┴─────┴──────────┘
附錄本案論罪科刑法條全文：
中華民國刑法第336條
（公務公益侵占罪、業務侵占罪）
對於公務上或因公益所持有之物，犯前條第1項之罪者，處1年以
上7年以下有期徒刑，得併科5千元以下罰金。
對於業務上所持有之物，犯前條第1項之罪者，處6月以上5年以
下有期徒刑，得併科3千元以下罰金。
前二項之未遂犯罰之。
